【裁判字號】    89,上易,1561
【裁判日期】    900725
【裁判案由】    詐欺
【裁判全文】
臺灣高等法院高雄分院刑事判決                  八十九年度上易字第一五六一號
    上  訴  人  台灣高雄地方法院檢察署檢察官
    被      告  甲○○
    選任辯護人  陳守文
右上訴人因被告詐欺案件，不服台灣高雄地方法院八十八年度易字第五一二號中華
民國八十九年七月三十一日第一審判決（起訴案號：台灣高雄地方法院檢察署八十八
年度偵字第七八九二號），提起上訴，本院判決如左：
    主  文
上訴駁回。
    理  由
一、公訴意旨略以：被告甲○○係豐鎬股份有限公司（設於高雄市○○○路三六六號
    一六樓之一，以下簡稱豐鎬公司）之負責人，意圖為自己不法之所有，於八十六
    年十一月間，向告訴人乙○○佯稱可協助萬榮水泥廠（嗣後並未成立）之新建工
    程辦理取得國外融資貸款新台幣（下同）七十億元，使乙○○陷於錯誤，而於同
    年月十三日，在豐鎬公司上述地址內，交付三百萬元予甲○○，詎甲○○取得款
    項，卻未辦理融資亦未還款，乙○○始知受騙，認被告涉有刑法第三百三十九條
    第一項之詐欺取財罪嫌。
二、公訴人認被告涉前揭詐欺取財罪嫌，係以告訴人乙○○之指訴與證人蔡勝安（原
    名蔡政男，於八十六年三月二十五日改名）之證詞，及告訴人提出之「委任工程
    規劃、設計、融資、監造顧問合約書」（以下簡稱系爭委任融資契約）為據。訊
    據被告甲○○固不否認與告訴人乙○○、證人蔡勝安簽訂系爭委任融資契約，並
    收取告訴人乙○○交付之三百萬元等情，然否認詐欺取財犯行，辯稱：依照系爭
    委任融資契約之約定，告訴人應給付手續費一千四百萬元，但告訴人乙○○只付
    了三百萬元，所以系爭契約根本尚未生效。但被告基於朋友幫忙之立場，還另將
    李俊瑩的七百萬元資金挪過來當作系爭契約的資金。系爭委任融資契約無法完成
    ，是因可歸責於告訴人之事由所致，被告並無詐欺之意圖。且目前系爭融資契約
    還在繼續進行中等語，並提出其與海外金融機構間通信之信函、及豐鎬公司將資
    金匯往國外之轉帳傳票、賣匯水單等資料為證。
三、按犯罪事實應依證據認定之，無證據不得推定其犯罪事實，刑事訴訟法第一百五
    十四條定有明文。又按刑法第三百三十九條詐欺取財罪之成立，以意圖為自己或
    第三人不法所有，以詐術使人交付為要件，又所謂以詐術使人交付，必須被詐欺
    人因其詐術而陷於錯誤，若其所用方法不能認為詐術，亦不致使人陷於錯誤，即
    不構成該罪（最高法院四十六年台上字第二六○號判例參照）。而告訴人之指訴
    ，本以使被告受刑事訴追或處罰為目的，故其陳述是否與事實相符，自應調查其
    他證據，以資審認，苟其所為攻擊之詞，尚有瑕疵，則在此瑕庛未予究明以前，
    即不能遽採為斷罪之基礎（最高法院六十九年台上字第一五三一號判例參照）。
    又認定犯罪事實，所憑之證據，雖不以直接證據為限，間接證據亦包括在內，然
    無論直接或間接證據，其為訴訟上之證明，須於通常一般之人均不致於有所懷疑
    ，而得確信其為真實之程度者，始得據之為有罪之認定，倘其證明尚未達到此一
    程度，而有合理懷疑之存在時，即無從為有罪之認定，此亦經最高法院著有七十
    六年台上字第四九八六號判例可資參照。至於債務人於債之關係成立後，如有未
    依債之本旨履行民事債務之情形，在一般社會經驗上可能之原因甚多，縱令是出
    於惡意不為履行，茍無足以證明其在債之關係發生時，自始即具有不法所有意圖
    之積極證據，亦僅能令負民事之遲延給付責任，依刑事訴訟法第一百五十四條之
    規定，尚不得據此債信違反之客觀事態，而推定債務人原有詐欺取財之犯意。
四、經查：
（一）依告訴人提出即與被告簽訂之「委任工程規劃、設計、融資、監造顧問合約書
      」以觀：(1)系爭契約之封面載明：「工程名稱：萬榮水泥廠新建工程」等語。
      又契約之當事人則包括告訴人乙○○、證人蔡勝安（即甲方）及豐鎬公司、Ｍ
      ＩＸＣＨＯＩＣＥＨＯＬＤＩＮＧＳＬＩＭＩＴＥＤ（即乙方）。亦即證人蔡
      勝安與告訴人乙○○同為系爭契約之甲方當事人之一，是以蔡勝安於本案雖屬
      證人身份，然其實際上應屬具有被害人性質之證人，應先予敘明。(2)該契約第
      二條Ｂ項約定：「本計劃之貸款總額暫訂為七十億元正（條件如貸款附件）」
      。(3)系爭契約第六條，則就「付款之方式與期間」項目約定：「第一階段第一
      期所需費用，為委託融資額度百分之二的百分之十，即一千四百萬元，由甲方
      （即指蔡勝安、乙○○）於簽訂本合約之同時開具（八十六年）十一月十三日
      到期之三百萬元支票（經刪改為現金）、：：：：到期之四百萬元支票及：：
：：到期之七百萬元支票等三張票據支付乙方。」。(4)另依系爭委任融資契約
      書所附之「貸款附件」以觀，其第六條約定：「融資手續費為融資總額百分之
      二，甲方應先行支付手續費之百分之十給乙方，餘下百分之九十在甲方取得融
      資時，應一次性支付乙方」；其第七條約定：「甲乙雙方從簽約生效日起，在
      一二Ｏ個銀行工作日內應完成融資，開始按工程進度撥款，如不能依約履行，
      將賠償甲方付款之雙倍。」；其第八條則約定：「甲方開給乙方之支票（指契
      約第六條所載之第一階段第一期付款）全部兌現後，合約正式生效。」(5)依前
      述告訴人與被告共同簽訂之系爭委任融資契約內容，該契約需待契約當事人甲
      方即告訴人乙○○與證人蔡勝安二人，將契約所訂第一階段第一期所需付款之
      一千四百萬元（依系爭契約第六條之計算方式：委託融資額度七十億元×百分
      之二×百分之十＝一千四百萬元），交付給契約當事人乙方即被告後，該契約
      始正式生效。然據告訴人乙○○及證人蔡勝安均陳稱：系爭契約之甲方，總共
      僅由乙○○交付三百萬元予被告等情，則依前開契約之約定，系爭委任融資契
      約應屬尚未生效，自無從起算貸款附件第七條所指一百二十個銀行工作日完成
      融資之工作期限。準此，於契約因一方即告訴人未完全履行而尚未生效之際，
      即強求他方即被告履行完成融資義務，顯有違雙方所訂契約之意旨，被告此部
      分辯解並非無據。告訴人以被告於簽約並收取三百萬元（或再加上證人李俊瑩
      出資之七百萬元）後，卻未辦理融資亦未還款等情，即遽認被告有詐欺意圖，
      尚有可議之處。
（二）又告訴人乙○○指稱：當初委託被告辦理融資之手續費要一千四百萬元，我向
      被告表示只有三百萬元，被告就再找來李俊瑩出了七百萬元，湊足一千萬元交
      給被告。但我並不認識李俊瑩，此人是被告找來的等語，而證人蔡勝安亦不否
      認李俊瑩係由被告所另外找來投資系爭融資案之情，並有被告、蔡勝安、李俊
      瑩共同簽訂之協議書一紙在卷為憑，而證人李俊瑩亦證稱：我確實有簽八十六
      年十一月十九日的協議書，是由被告介紹我與蔡勝安認識，我們三人一起簽下
      協議書，我付了七百萬元，錢是付給豐鎬公司等語，則衡諸一般常情，若被告
      果有詐欺意圖，其於收受告訴人所交付之三百萬元後，何需大費周章找來李俊
      瑩而將李俊瑩提供之七百萬元轉而作為本件契約之資金。益徵被告實無詐欺之
      不法意圖。
（三）告訴人乙○○雖另指稱：被告於簽約前所提出之名片上印有「工學博士」頭銜
      ，亦為詐騙手段之一等語，並提出印有工學博士之被告名片一紙為據。惟按，
      一般人簽訂契約時所考慮之因素，應為當事人之信用、經濟狀況、及是否具有
      完成契約內容之能力等事項，而當事人之學歷高低僅係評斷個人學識的要素之
      一，而本件融資契約之簽約重點，應在於該當事人有無確實向海外辦理融資之
      能力及經驗，而非以其是否具備博士學歷為依據，是以尚難以被告之名片上印
      有工學博士等語，即遽以認定係被告之詐欺手段之一。
（四）證人蔡勝安雖另證稱：簽約時被告甲○○有表示只要一千萬元（嗣又稱係九百
      萬元）就可開始融資，但因後來發現甲○○沒有著手辦理融資，所以就未再續
      繳。且簽約時被告並未提出相關海外融資資料及其有融資能力之證明給我們，
      且當時被告說他是美國前國務卿貝克之助理，對國際金融操作非常熟，他手上
      有美金三十億的融資額度等語，使我們陷於錯誤等語。然查：證人蔡勝安並無
      法舉出被告確曾表示只要九百萬元或一千萬元即可開始進行融資等語之證明，
      是以自應以前開契約所訂之內容（即於契約當事人甲方交付乙方之一千四百萬
      元支票全部兌現後，合約始正式生效）來認定系爭契約之生效時點；又系爭委
      任融資契約之貸款附件第五條約定：「合約前乙方應提出有安排融貸能力證明
      」，由此約定以觀，證人蔡勝安之前述指稱已屬有疑，且被告亦已否認證人蔡
      勝安之前開指述，證人蔡勝安復無法提出被告於訂約前確未提出相關融資能力
      證明之證據，亦無法提出被告確曾表示其為美國前國務卿貝克之助理，手上有
      美金三十億的融資額度等語，參以證人蔡勝安乃具有被害人性質身份等情，已
      如前述，是尚不得僅以蔡勝安之前開指述即遽認被告確有詐欺犯行。
（五）至告訴人所提出之被告甲○○與擔任豐鎬公司副總、總經理之曾志銘、林潤森
      、洪振德等四人，於八十七年八月十七日由證人蔡勝安見證而簽訂「保證清償
      切結書」，其內容係指：被告甲○○等人於八十六年十一月十三日向告訴人乙
      ○○借款三百萬元，並言明於四個月及六個月內歸還本金及利潤各三百萬元，
      然因於八十七年三月十三日、同年五月十三日均未償還，故再開立支票作為清
      償，但屆期竟遭退票，詎被告等再開立支票清償，仍遭退票，故立下此切結書
      保證於八十七年八月二十一日前將全部清償前開借款等語，經查，告訴人及被
      告等均已陳稱告訴人所交付之三百萬元，係為委任被告向海外融資而交付，是
      以前開保證清償切結書所載「借款三百萬元」等語，即屬有誤，是以被告所辯
      稱：八十七年八月十七日所簽立之保證清償切結書，是因乙○○及蔡勝安提議
      終止合約，要我退回三百萬元，他們並將我供作保證之支票提示，結果退票，
      我們希望保存債信所以才一直換票，並簽立該切結書等情，顯非無據，則由此
      觀之，被告於系爭委任融資契約進行中，尚有一再換票、簽立切結書等處理糾
      紛之後續行為，此正是債務人於債之關係成立後，如有未依債之本旨履行民事
      債務之情形，在一般社會經驗上可能之原因甚多，縱令是出於惡意不為履行，
      茍無足以證明其在債之關係發生時，自始即具有不法所有意圖之積極證據，亦
      僅能令負民事之遲延給付責任，尚難推論其有何詐欺意圖。本件於本院調查期
      間，告訴人與被告一再表示，雙方正在協商解決債務問題，嗣於九十年六月二
      十八日，雙方各陳明已達成共識，益徵其屬債務之糾葛。
（六）另被告所提出之其與海外金融機構間通信之信函、及豐鎬公司將資金匯往國外
      之轉帳傳票、賣匯水單等資料，雖無法據以認定係因辦理本件融資所為，然依
      前開論述，本件系爭契約是否生效既屬有疑，則被告是否繼續進行本件融資之
      手續，即與其是否涉有詐欺犯行無關。
綜前所述，本件告訴人與被告間所產生之前述委託融資契約糾紛，係屬民事債務不履
行之問題，應循民事途徑解決為宜。而公訴人及告訴人暨蔡勝安之指訴，旨在使被告
受刑事追訴處分，自不能僅憑其指訴遽為不利於被告之認定，不能証明被告意圖為自
己不法之所有而施用詐術犯行，此外復查無其他積極證據足資證明被告有何詐欺犯行
，核諸前揭說明，自應為被告甲○○無罪之諭知。
五、原審為被告無罪之諭知，經核尚無不合，檢察官循告訴人乙○○之請求上訴意旨
    略以「一、查民事法律係成立與否﹖生效與否，與被告之行為是否構成詐欺犯行
    ，本無必然之關係，原審徒以告訴人與被告間之融資契約，因告訴人未能依約如
    數給付一千四百萬元之服務費，而不實際審究被告有無施用詐術，騙取錢財之行
    為，即認定被告並無詐欺犯行，其論據顯屬有誤。二、被告詐欺犯行之有無，應
    從被告有無施用詐術以為判斷。被告所稱有能力為告訴人向海外辦理銀行融資，
    並於原審中口口聲聲表示確實已經在辦理融資。但(一)告訴人與被告簽訂融資契約
    後，先由告訴人支付三百萬元之服務費用後，另又由合夥人之一之李俊瑩支付七
    百萬元，總計被告共收取新臺幣一千萬元之融資服務費，然被告對於告訴人詢問
    融資手續辦理情形時，卻吱鳴其詞，無法提出任何辦理融資之證明文件，以取信
    於告訴人，則被告口口聲聲辯稱已為告訴人向海外公司辦理融資，顯非事實，而
    為其詐財之手段。(二)被告於偵、審過程中，對於如何為告訴人辦理融資，前後共
    提出四種不同版本之說法，或稱：『受理告訴人之委託，即已向歐洲方面銀行洽
    辦融資，所收受之服務費亦匯至該公司駐外人員，僅因告訴人未完全支付全額服
    務費用，致無法繼續辦理融資手續』；或稱『確實有向英國二家貸款公司由請貸
    款，一因告訴人一千四百萬元之服務費僅付三百萬元，再加上李俊瑩所付的七百
    萬元，尚不足四百萬元，不足以支付海外融資所需要之費用，以及二因該英國融
    資公司負責人生病六個月，故拖延了六個月；或稱『公司在海外多投資事業，本
    來打算公司在葡萄牙里斯本的投資案，該案約可獲利八百萬美金，以該獲利貸與
    告訴人』；又稱『因水泥廠還再籌備當中，沒有具體正式的標的物，所以要先以
    公司其他融資計劃所借到的錢，貸與告訴人購買標的物籌組公司，再正式以水泥
    廠專案辦理融資』。被告前後供述矛盾，又無法提出融資資料，足見其辯詞顯非
    事實。(三)被告於偵、審過程中均一再堅稱，告訴人雖未完全給付融資服務費，但
    他仍繼續為告訴人辦理海外融資，並提出其與海外金融機構間通信之信函、豐鎬
    公司將資金匯往國外之轉帳傳票及賣匯水單等證據。惟查，經檢示被告所提出之
    書信中文譯本及英文原本後發現，上開書信之往來不過為被告甲○○參與Ledgeb
    urnLimite d公司之投資計畫，該公司之負責人Suresh  Dutia向被告解釋投資之
    獲利來源及尋求被告之金援，並非如被告辯稱，係為告訴人辦理融資。再者，被
    告與告訴人所簽定之融資計畫係開始於民國八十六年十一月，而根據Suresh Dut
    ia給被告之信函是在一九九六年八月八日即民國八十五年八月八日，由此更可以
    證明被告與Ledgeburn  Limited公司間的投資計畫與被告為告訴人辦理海外融資
    貸款無關。(四)被告所稱將向告訴人及訴外人李俊瑩所收取之一千萬元服務費已匯
    往海外作為融資費用，並提匯款單據為證。惟查，被告於八十八年八月六日所提
    出之答辯三狀附件一所示，其匯款給Mr.Dutia是自八十六年一月四日即開始有匯
    款之記錄，而當時告訴人尚未委託被告辦理融資，足見該匯款純係為被告個人或
    其所屬集團海外投資所需，非被告所辯為辦理海外融資作業費。自民國八十六年
    十一月十三日被告騙得告訴人連同案外人李俊瑩所交付共一千萬元融資服務費後
    ，不僅未依約為告訴人辦理海外融資，更將該款項挪用作為其個人投資之匯款，
    被告詐欺犯行至此可謂已臻明確。」仍執陳詞，指摘原判決不當，求為有罪之判
    決，並未提出確切事証，並無可取，為無理由，應予駁回。
六、臺灣高雄地方法院檢察署檢察官移送併辦之八十八年度偵緝字第一一四六號、八
    十八年度偵字第一九Ｏ五七、九五七三、一七八六七號案件，因起訴部分，已為
    被告無罪之判決。移送併辦部分，未據起訴，復非起訴效力所及，自屬無從併辦
    ，應退回由檢察官另為處理，附此敘明。
據上論斷，應依刑事訴訟法第三百六十八條，判決如主文。
本案經檢察官郭振昌到庭執行職務。
中    華    民    國      九十      年       七       月    二十五  日
                              臺灣高等法院高雄分院刑事第六庭
                                審判長法官  王憲義
                                        法官  范惠瑩
                                        法官  陳啟造
右正本證明與原本無異。
不得上訴。
                                      書記官  劉金萍
中    華    民    國      九十      年       七       月    三十    日
                                                                    Ｊ


司法院資訊處製作；財團法人民間司法改革基金會備份。
